【裁判字號】    97,上易,2238
【裁判日期】    980212
【裁判案由】    詐欺
【裁判全文】
臺灣高等法院刑事判決                97年度上易字第2238號
上  訴  人  臺灣臺北地方法院檢察署檢察官
上  訴  人
即  被  告  甲○○
選任辯護人  張立業律師
            林輝豪律師
上列上訴人因詐欺案件，不服臺灣臺北地方法院97年度易字第
312號中華民國97年8月4日第一審判決（起訴案號：臺灣臺北地
方法院檢察署95年度偵字第21215、24087、26290號），提起上
訴，本院判決如下：
    主  文
原判決撤銷。
甲○○意圖為自己不法之所有，以詐術使人將本人之物交付，處
有期徒刑壹年，減為有期徒刑陸月，如易科罰金，以銀元佰元
即新臺幣玖佰元折算壹日。
    事  實
一、甲○○明知已無資力清償債務，且無因車禍而需新臺幣（下
    同）68萬元和解款項之事，竟意圖為自己不法所有之犯意，
    於民國95年6月2日，向友人丙○○以因與他人發生行車事故
    ，而佯稱急需款項支付對方68萬元和解金，願於一週內歸還
    云云，致丙○○陷於錯誤，於95年6月5日下午3 時許，將其
    手上僅有之現金10萬元匯入甲○○所開設之中國信託銀行城
    東分行帳號為000000000000帳戶內。詎甲○○取得該筆借款
    後，並未依約全數用於和解，竟挪為他用，且屆期拖延不清
    償、避不見面，嗣因丙○○就上開借款早預定用途，甲○○
    卻屆期拖延不清償，隨即避不見面，丙○○催討無門，始悉
    受騙。
二、案經丙○○訴由臺灣臺北地方法院檢察署檢察官偵查起訴。
    理  由
壹、證據能力有無之判斷：
一、按被告以外之人於偵查中向檢察官所為陳述，除顯有不可信
    之情況者外，得為證據，同法第159條之1第2 項定有明文。
    偵查中對被告以外之人（包括證人、鑑定人、告訴人、被害
    人及共同被告等）於偵查中之證詞，性質上均屬傳聞證據。
    惟現階段刑事訴訟法規定檢察官代表國家偵查犯罪、實施公
    訴，依法其有訊問被告、證人及鑑定人之權，證人、鑑定人
    且須具結，而實務運作時，檢察官偵查中向被告以外之人所
    取得之陳述，原則上均能遵守法律規定，不致違法取供，其
    可信度極高，職是，被告以外之人前於偵查中已具結而為證
    述，除反對該項供述得具有證據能力之一方，已釋明「顯有
    不可信之情況」之理由外，不宜以該證人未能於審判中接受
    他造之反對詰問為由，即遽指該證人於偵查中之陳述不具證
    據能力。是證人即告訴人乙○○、丙○○於檢察官偵查時具
    結所為之證述，被告未曾提及檢察官在偵查時，有任何不法
    取供之情形，是客觀上並無顯不可信之情況，是前揭證人於
    偵查中之證言自具有證據能力。
二、按刑事訴訟法第159條之4規定，除前三條之情形外，下列文
    書亦得為證據：「(一)除顯有不可信之情況外，公務員職務上
    製作之紀錄文書、證明文書。(二)除顯有不可信之情況外，從
    事業務之人於業務上或通常業務過程所須製作之紀錄文書、
    證明文書。(三)除前二款之情形外，其他於可信之特別情況下
    所製作之文書」。本件中國信託商業銀行股份有限公司96年
    11月19日中信銀集作字第96509574號函所附之帳戶歷史交易
    查詢報表、95年9 月22日中信銀集作字第958132208753號函
    所附之帳戶歷史交易查詢各1件， 為中國信託商業銀行所製
    作，用以表示帳戶交易明細，為被告以外之人在審判外之書
    面陳述，依刑事訴訟法第159條第1項規定，原則上不具證據
    能力；惟此係從事業務之人在業務上或通常業務過程製作之
    上開文書，即銀行內部從事業務之人於處理該帳戶往來交易
    時所製作，並輸入、儲存於電腦後，再以電腦設備列印而來
    ，屬業務過程不間斷、有規律而準確之記載，正確性較高，
    依刑事訴訟法第159條之4第2 款之規定，其乃具有證據能力
    。
三、按被告以外之人（包括證人、鑑定人、告訴人、被害人及共
    同被告等）於審判外之陳述雖不符刑事訴訟法第159條之1至
    之4等4條之規定，而經當事人於審判程序同意作為證據，法
    院審酌該言詞陳述或書面陳述作成時之情況，認為適當者，
    亦得為證據；當事人、代理人或辯護人於法院調查證據時，
    知有刑事訴訟法第159條第1項不得為證據之情形，而未於言
    詞辯論終結前聲明異議者， 視為有前項之同意，同法第159
    條之5定有明文。本件玉山銀行匯款回條影本1紙及合作金庫
    銀行匯款回條聯影本1紙、郵政跨行匯款申請書影本2紙、中
    國信託商業銀行存入憑證影本3紙及如附表所示之支票影本3
    紙等文書性質上雖屬傳聞證據，且查無符合同法第159條之1
    至之4等前4條之情形，惟該等文書於本院審理時予以提示並
    告以要旨，且各經檢察官、辯護人及被告等人表示意見。且
    當事人或辯護人已知該等文書乃傳聞證據，而於言詞辯論時
    已同意作為證據（見本院卷第113頁反面） ，依上開規定，
    該等文書應具有證據能力。
貳、實體方面：
一、訊之上訴人即被告甲○○固不否認有於前揭時間，向告訴人
    丙○○借用如前款項，迄未償還等事實，然矢口否認有何詐
    欺之犯行，辯稱：伊於95年6月2日，確實在臺北市公館與人
    發生交通事故，因需賠償而向丙○○借款，但伊是借10萬元
    ，沒有向丙○○借68萬元，應該只是有跟丙○○說和解金是
    6萬至8萬元，因為伊沒有付給車禍對方這麼多錢。車禍當時
    有一位黃進興幫忙處理車禍，事後也有幫忙和解，伊有跟車
    禍對方聯絡過一次，也有跟黃進興聯絡過2 次，一次是要騎
    機車小姐的電話，另一次是說謝謝。伊是為了葳利公司得以
    存續經營，才陸陸續續借款，並無詐欺意思云云。
二、經查：
  (一)被告有於前揭時地向告訴人丙○○借得前揭10萬元，屆期並
    未為清償，已據被告自承在卷（見本院卷第65頁），核與證
    人丙○○於偵查、原審審理時證述情節相符（見偵字第2408
    7號卷一第93頁、原審卷第104頁至第107頁）， 並有中國信
    託商業銀行股份有限公司96年11月19日中信銀集作字第9650
    9574號函所附之帳戶歷史交易查詢報表、 95年9月22日中信
    銀集作字第958132208753號函所附之帳戶歷史交易查詢各1
    件、玉山銀行匯款回條影本1紙附卷可稽，堪信為真實。
  (二)被告係以伊車禍撞到人，造成對方昏迷，且對方是從事快遞
    ，家裡只有一人賺錢，伊急需要支付和解金68萬元，但伊錢
    不夠，要丙○○借伊68萬元，因丙○○當時僅有10萬元，故
    只將該10萬元借予被告等情，業據證人丙○○於偵查及原審
    審理時證述明確（見偵字第24087號卷第93頁、原審卷第104
    頁至第107頁反面）。而被告有於95年6月間與人發生車禍一
    節，亦據被告陳明在卷 （見偵字第24087號卷第21頁、第94
    頁），核與證人即該車禍在場人黃進興於原審審理時證述情
    節相符（見原審卷第182頁至第184頁反面）。堪信丙○○指
    證被告以車禍需支付賠償金為由向伊借款68萬元之指證為真
    實可信。又依被告所舉證人黃進興於原審審理時所述：我於
    約95年6 月時，見到一件現場車禍，係一位騎機車之小姐撞
    到前面小轎車，我過去將小姐扶起來，前面開小轎車之人應
    係被告，我請被告趕快送騎機車之小姐到醫院，且將我名片
    交這兩位小姐，告訴她們如果有情況可以聯絡我，我當場沒
    聽到她們有討論和解的事，騎機車小姐所受的傷是腳部有扭
    到還是撞到，就是腳部的傷，外觀上沒有看到血。後來，騎
    機車受傷之小姐好像隔一天打電話向我道謝，半年後，被告
    打電話來問我騎機車小姐之電話，說她送騎機車小姐到醫院
    後，沒跟對方要聯絡電話，被告問我騎機車之小姐還好嗎？
    我回答她只向我道謝，我問被告那小姐情況嚴不嚴重，被告
    回答還好，後來我有把騎機車小姐的電話給被告，但她們有
    無聯絡上我不知道，也不知道有無和解等語（見原審卷第18
    2頁至第184頁反面）。足徵證人黃進興並未參與被告上開車
    禍事故之和解，尚無從憑為被告有前開車禍和解事宜之認定
    。又依被告於原審審理時所述：「因為騎機車的小姐撞我，
    我真的嚇一跳，我那時候只感覺應該不是我的錯，後來證人
    叫我趕快載受傷的小姐去醫院……」等語 （見原審卷第184
    頁反面至第185頁）。 查被告在車禍發生時，既認為不是伊
    之過失，應不可能在當日或翌日即與對方達成和解。況被告
    苟有因與對方和解而賠償對方，亦應有相關書面收據或和解
    書為憑，且依其於原審審理時亦稱伊因詐欺案要開庭，有打
    電話給前開車禍之騎機車小姐 （見原審卷第185頁），縱該
    名騎機車女子因在台中不方便到庭作證，亦非不得請該名女
    子出具和解書面，然被告始終未能提出此等資料供本院斟酌
    ，尚難信被告有何因前開車禍需賠償對方款項之情事。故雖
    有前開車禍事故，然被告辯稱伊是因車禍事故與人和解才向
    丙○○借10萬元云云，要無可採。被告雖又辯稱伊沒有跟丙○○講和解金是68萬元，應該是講6至8萬元云云，然苟如被
    告所言，則丙○○應係借給被告6萬元或8萬元，而無借給被
    告10萬元之理，此亦據證人丙○○於原審審理時證稱：如果
    是6至8萬元， 我就借被告8萬元就好，不可能借被告10萬元
    等語甚明（見原審卷第107頁反面）。 足徵被告此部分所辯
    ，亦無足取。再參以被告向丙○○借款時經濟有困難，然卻
    未將此情形告知丙○○，且車禍僅支付2 萬元和解金，其餘
    款項均挪供葳利公司使用一節，亦據被告於偵查中陳明在卷
    （見偵字第24087號卷第93頁至第94頁）。 足證被告明知自
    己並無清償能力，且係另有用款需求，竟以發生車禍與人和
    解68萬元需款甚急等虛偽事由，使丙○○信以為真，陷於錯
    誤，而向丙○○詐得10萬元款項後藉故拖延、避不見面，其
    有施用詐術及不法所有之意圖無訛。
  (三)綜上所述，被告明知其已無資力，且無何須賠償車禍之他方
    和解金情事，卻以車禍賠償對方等虛構之不實事由向告訴人
    丙○○借款，然於丙○○匯款交予被告後，被告竟未依借款
    事由支配該等借款，反擅自挪為他用，是被告係施用詐術使
    告訴人丙○○陷於錯誤而交付前開款項無訛。本件事證明確
    ，被告犯行，洵堪認定。
三、被告於行為後，刑法業於94年2月2日修正公布，95年7月1日
    起施行。按「行為後法律有變更者，適用行為時之法律，但
    行為後之法律有利於行為人者，適用最有利於行為人之法律
    」，修正後刑法第2條第1項定有明文。此條規定係規範行為
    後法律變更所生新舊法比較適用之準據法，本身尚無新舊法
    比較之問題，於新法施行後，應一律適用新法第2條第1項之
    規定，為「從舊從輕」之比較，先予敘明，再按本次法律變
    更，比較時應就罪刑有關之共犯、未遂犯、想像競合犯、牽
    連犯、連續犯、結合犯，以及累犯加重、自首減輕暨其他法
    定加減原因（如身分加減）與加減例等一切情形，綜其全部
    罪刑之結果而為比較（最高法院95年5月23日95年度第8次刑
    事庭會議決議參照）。茲就本件新舊法比較結果敘述如下：
    1.關於罰金刑，刑法分則編各罪所定罰金刑之貨幣單位原為
      銀元，修正前刑法第33條第5 款規定：「罰金：一元（銀
      元）以上」，而依罰金罰鍰提高標準條例規定，就72 年6
      月26日前修正之刑法部分條文罰金數額提高2 至10倍，其
      後修正者則不提高倍數，並依現行法規所定貨幣單位折算
      新臺幣條例規定，以銀元1元折算新臺幣3元。修正後刑法
      第33條第5款規定：「罰金：新臺幣1千元以上，以百元計
      算之」，刑法第33條第5 款所定罰金貨幣單位經修正為新
      臺幣後，刑法分則各罪所定罰金刑之貨幣單位亦應配合修
      正為新臺幣，為使刑法分則編各罪所定罰金之最高數額與
      刑法修正前趨於一致，乃增訂刑法施行法第1條之1：「中
      華民國94年1月7日刑法修正施行後，刑法分則編所定罰金
      之貨幣單位為新臺幣。94年1月7日刑法修正時，刑法分則
      編未修正之條文定有罰金者，自94年1月7日刑法修正施行
      後，就其所定數額提高為30倍。但72年6月26日至94年1月
      7日新增或修正之條文，就其所定數額提高為3倍」。從而
      ，刑法分則編各罪所定罰金刑之最高數額，於上開規定修
      正後並無不同，惟修正後刑法第33條第5 款所定罰金刑最
      低數額，較之修正前提高，自以修正前刑法第33條第5 款
      規定有利於被告。
    2.本件被告犯罪時之刑法第41條第1 項前段規定：「犯最重
      本刑為5年以下有期徒刑以下之刑之罪，而受6個月以下有
      期徒刑或拘役之宣告，因身體、教育、職業、家庭之關係
      或其他正當事由，執行顯有困難者，得以1元以上3元以下
      折算1 日，易科罰金」，又被告行為時之易科罰金折算標
      準，依修正前罰金罰鍰提高標準條例第2 條前段（現已刪
      除）規定，就其原定數額提高為1百倍折算1日，則本件被
      告行為時之易科罰金折算標準，應以銀元3百元折算1日，
      經折算為新臺幣後，應以新臺幣9百元折算為1日。惟95年
      7月1日修正公布施行之刑法第41條第1項前段則規定：「
      犯最重本刑為5年以下有期徒刑以下之刑之罪，而受6個月
      以下有期徒刑或拘役之宣告者，得以新臺幣1千元、2千元
      或3千元折算1日，易科罰金」，比較修正前後之易科罰金
      折算標準，以95年7月1日修正公布施行前之規定，較有利
      於被告，自應依現行刑法第2條第1項前段，適用修正前刑
      法第41條第1項前段規定，定其易科罰金之折算標準。
    3.綜此，依整體比較之結果，依修正後刑法第2條第1項前段
      之規定，適用行為時之舊法處斷。
    4.又刑法施行法雖亦於95年6月14日修正增訂第1條之1（有
      關罰金刑之貨幣單位及最高數額），並自95年7月1日起施
      行，亦即，在該條文增訂之前，刑法分則編有關罰金之貨
      幣單位係銀元（銀元與新臺幣之折算比例為1比3），且依
      刑法分則編應處罰金者，應適用罰金罰鍰提高標準條例第
      1 條、第5條規定，就72年6月26日前修正之刑法條文，罰
      金數額提高2至10倍， 其後修正者則不提高倍數；而修正
      刑法施行後，因刑法第33條第5 款所定罰金之貨幣單位，
      經修正為新臺幣後，刑法分則各罪所定罰金之貨幣單位亦
      應配合修正為新臺幣，為使刑法分則編各罪所定罰金之最
      高數額與刑法修正前趨於一致， 乃增訂刑法施行法第1條
      之1： 「中華民國94年1月7日刑法修正施行後，刑法分則
      編所定罰金之貨幣單位為新臺幣。94年1月7日刑法修正時
      ，刑法分則編未修正之條文定有罰金者，自94年1月7日刑
      法修正施行後，就其所定數額提高為30倍。 但72年6月26
      日至94年1月7日新增或修正之條文，就其所定數額提高為
      3倍」，是以，自95年7月1 日起，刑法分則編所定罰金之
      貨幣單位，由原來之銀元改為新臺幣，且於94年1月7日刑
      法修正時（94年1月7日係立法院三讀通過之日期），刑法
      分則編未修正之條文定有罰金者，復未於72年6 月26日至
      94年1月7日修正或新增，自95年7月1日起，有關罰金之數
      額提高為30倍。 本案被告所犯刑法第305條恐嚇危害安全
      罪，有罰金刑之處罰，且於94年1月7日刑法修正時未經修
      正，亦未於72年6月20日至94年1月7日間修正過， 依增訂
      刑法施行法第1條之1規定，其罰金以新臺幣為單位，數額
      應提高30倍。此與修正前之罰金以銀元為單位，適用罰金
      罰鍰提高標準條例第1條規定，應提高10倍， 再經折算為
      新臺幣（銀元與新臺幣之折算比例為1比3），換算結果，
      亦為30倍。是以，刑法施行法第1條之1施行後，罰金刑貨
      幣單位雖有「銀元」、「新臺幣」之更異，惟適用結果之
      罰金額度則無二致，就罰金法定刑提高之「刑罰權規範內
      容」並無利或不利變更，自不生新舊法之比較問題，惟應
      適用具特別法及準據法（刑法施行法第1條之1第1 項具有
      準據法性質）之刑法施行法第1條之1規定（據上論斷併引
      刑法施行法第1條之1第1項、第2項前段）（本院暨所屬法
      院95年法律座談會刑事類提案第16、19號法律問題同此見
      解）。
四、核被告所為，係犯刑法第339條第1項之詐欺取財罪。另：
  (一)公訴意旨略以：被告甲○○係址設於臺北市中山區○○○路
    ○段171號1樓「葳利科技股份有限公司」 （下稱葳利公司）
    之實際負責人，其明知葳利公司並未陷於無資力狀態，竟基
    於意圖為自己不法所有之概括犯意，於95年3 月22日，向告
    訴人丁○○佯以葳利公司需款週轉為由，並保證葳利公司營
    運情形尚可，允諾若未有獲利，將於96年1 月31日歸還款項
    ，致告訴人丁○○陷於錯誤， 而匯款100萬元至甲○○所開
    設之上開中國信託銀行城東分行帳戶內，被告甲○○取得上
    開款項旋即於當日匯出。嗣於95年4 月19日，被告甲○○承
    前述之概括犯意，再次向告訴人丁○○佯稱葳利公司急需週
    轉金，並允諾支付二分利之利息，致告訴人丁○○陷於錯誤
    ，於95年4月19日，以其妻二姐高玉虹之名義，匯款141萬元
    至葳利公司華泰商業銀行之帳戶內，被告甲○○取得款項後
    ，旋即轉匯至葳利公司設於萬泰商業銀行支票帳戶內，同日
    其先行提領90萬元，翌日即4 月20日再行提領30萬元。於95
    年4 月底，向告訴人乙○○佯稱葳利公司需款週轉，並開具
    如附表之支票3 紙供作擔保，致告訴人乙○○陷於錯誤，自
    95年5月5日起至6 月20日止，連續匯款至被告甲○○上開中
    國信託帳戶內，共計4,320,500元。 詎被告甲○○借得上開
    款項並未供葳利公司所用，且屆期未為清償，供擔保之支票
    亦未獲兌現，並避不見面，丁○○、乙○○始悉受騙。因指
    被告此部分亦涉犯刑法第339條第1項之詐欺取財罪嫌云云。
  (二)按犯罪事實應依證據認定之，無證據不得認定犯罪事實，刑
    事訴訟法第154條第2項規定明確。且按告訴人之告訴，係以
    使被告受刑事訴追為目的，是其陳述是否與事實相符，仍應
    調查其他證據以資審認 （最高法院30年度上字第816號、40
    年度臺上字第86號、52年度臺上字第1300號、76年度臺上字
    第4986號、92年度臺上字第128號判例意旨參照）。 又刑法
    第339條第1項詐欺罪之成立，以意圖為自己或第三人不法所
    有，以詐術使人將本人或第三人之物交付為要件。所謂以詐
    術使人交付，必須被詐欺人因其詐術而陷於錯誤，若其所用
    方法，不能認為詐術，亦不致使人陷於錯誤，即不構成該罪
    （最高法院46年度臺上字第260號判例意旨可供參照）。
  (三)訊據被告固坦承有分別積欠告訴人丁○○、乙○○前揭款項
    之事實，然堅詞否認有何對告訴人丁○○、乙○○為詐欺犯
    行，辯稱：(1)我與告訴人丁○○係事後簽投資協議書，以為
    他1百萬元之擔保，原本我以私人名義借1百萬元，同時我也
    說，要以葳利公司在威寶公司之保證金歸還他，我有寫1 紙
    借據，告訴人丁○○才借1百萬元， 當時我因為承受葳利公
    司股權後， 有提供威寶公司100萬元作為威寶公司手機出貨
    予葳利公司之貨款擔保，此筆款項日後將可取回，我可以此
    為還款計畫，才借此100萬元， 並無詐欺及不還錢之意。之
    後，李逸豪告訴我周轉金不夠，需要資金，我那時也沒錢，
    為了葳利公司繼續經營，所以問告訴人丁○○可不可以來公
    司聽聽看，當時報表上差150萬元，我跟告訴人丁○○說約2
    月後會有收入進來，我請李逸豪做報表告訴我們資金需求，
    發現到7或8月需300萬元周轉金，但開始只要150萬元周轉金
    ，告訴人丁○○才說願將150萬元借給公司周轉，但先扣9萬
    元利息，我開3月期支票給他，才於95年4月19日向告訴人丁○○借到150萬元。 後來，張淑惠、刁奕如要退股，我問告
    訴人丁○○有無興趣，他說我已經答應用威寶公司保證金還
    他，他說可以聽聽看，後來我找他與張淑惠、刁奕如談，張
    淑惠提供他葳利公司之財務報表，當時財務報表顯示葳利公
    司虧錢，他說葳利公司經營到現在才虧這麼一點錢，應可繼
    續做，然後說他人在國外，沒有辦法經營，叫我跟他二人一
    起購買張淑惠、刁奕如股份，一人一半，告訴人看完報表，
    覺得可以，才找我們去律師處簽協議書，當時我有跟刁奕如
    、張淑惠、告訴人丁○○提及我目前沒有辦法買她們股份，
    必需緩一緩，他們都知道，所以這是告訴人丁○○在諮詢李
    逸豪意見及查看相關銷售報表後，同意以「以債作股」之方
    式成為葳利公司之股東，並於預扣利息9萬元後，於同年4月
    19日， 將141萬元以高玉虹名義匯入葳利公司所有之華泰商
    銀帳戶。此筆款項，我先留21萬元供李逸豪作店內開銷之用
    ，其餘120萬元部分，被告在3月19日、20日分別提領現金90
    萬元、30萬元，在各個支票到期日前存入葳利公司甲存帳戶
    ，支付下游廠商朱紀明上線佣金，並沒有詐欺。嗣後告訴人
    丁○○說公司變成我們的，要辦理增資，但算一算股份不夠
    ，他才說沒多餘錢，增資緩一緩。後來，我因住院，無法聯
    絡，沒有避不見面等語。(2)伊是因個人及葳利公司有資金需
    求，且預期可從「通話獎勵金」、「達成獎勵金」中獲利，
    有清償能力，才向告訴人乙○○借錢，有預扣利息，且交付
    支票做為擔保，並有清償一部分，非無清償之意，故無詐欺
    之意等語。
  (四)公訴人起訴書指訴被告詐欺告訴人丁○○、乙○○，無非以
    告訴人丁○○、乙○○之指訴、證人李逸豪之證詞、證人即
    共同被告張淑惠之供述，及卷附之投資協議書（影本）、葳
    利公司營利事業所得稅結算申報書、現金帳冊、總帳、傳票
    、如附表之支票影本等件為其論據。
  (五)關於告訴人丁○○部分：
    依證人丁○○於原審審理時所述：95年2、3月市長選舉時，
    被告找我，說她跟威寶公司很熟，現為威寶公司經銷商，生
    意不錯，所以跟我借錢、要我投資，她說係增資用途，如果
    不賺錢，一年後，錢會還我。因為被告曾擔任金眾公司總經
    理秘書，我想她與威寶公司經營階層很熟，且被告又取得經
    銷商資格，當時威寶公司廣告做很大，我認為葳利公司應會
    賺錢，我不確定被告當時有無說保證公司會賺錢，但被告有
    講若公司不賺錢，錢會還我。被告也說葳利公司取得經營權
    ，正在營運，未來會很好，我匯款1百萬元， 因我借錢給她
    應要有擔保， 當時被告應有提及葳利公司在威寶公司另有1
    百萬元保證金之事，且我們有去律師事務所做了一個投資協
    議書。之後，我買了刁奕如、張淑惠之股份，被告又跟我說
    公司經營周轉，需3百萬元買貨， 被告說當時有很多客戶買
    貨，需周轉金3百萬元， 我去葳利公司瞭解，聽李逸豪說有
    經銷商要買貨，他們兩人都說公司經營不錯， 需3百萬元周
    轉金，因被告說一人一半（各150萬元）， 我才敢借錢，我
    從我太太姊姊那借錢，先扣了利息9萬元，將141萬元匯給被
    告，後來我才知道被告沒拿一半出來等語 （見原審卷第251
    頁至第256頁）。是告訴人丁○○出借1百萬元之原因，主要
    係因告訴人丁○○審量被告以前之工作經驗、人際網絡及業
    已取得威寶公司經銷商之資格等情，判斷葳利公司應有被告
    聲稱之美好前景，復聽聞被告提及在威寶公司1 百萬元保證
    金之事，認顯具償還能力，始願匯款予被告。告訴人丁○○
    另出借141萬元，則係因曾親自前往葳利公司瞭解， 聽取被
    告與李逸豪之說明後，認為尚稱合理，始決定再為匯款。況
    且，告訴人丁○○對其於借出141萬元前， 已閱覽過葳利公
    司財務報表之事實，並不爭執，核與證人張淑惠於原審審理
    時證述情節一致（見原審卷第190頁反面至第198頁反面），
    足證告訴人丁○○對於葳利公司之經營現狀，絕非毫無知悉
    機會，究否繼續投資、借款予葳利公司，應基於告訴人丁○○之判斷， 徵以葳利公司當時係經李逸豪計算需周轉金150
    萬元，亦非子虛烏有之事，業經證人李逸豪證述明確（見原
    審卷第257頁至第265頁），自難謂被告有何以此施以詐術，
    使告訴人匯款141萬元之行為。 至於告訴人丁○○雖一再以
    ：被告曾同意承接刁奕如、張淑惠另一半之股份，卻未向刁
    奕如、張淑惠購買股份，未履行雙方共同投資之約定，而指
    被告顯有詐騙之故意。惟被告與告訴人丁○○或刁奕如、張
    淑惠間，對此未曾約定確切之履行時間，證人張淑惠於原審
    審理時亦證稱：被告有跟我們說她手邊沒錢，等95年5、6月
    時再買我們的股份等語（見原審卷第194頁）， 據此可認被
    告尚非原本即無意購買刁奕如及張淑惠另一半之股份，乃依
    據資金調度情形而為購股之計畫，難認被告係藉此誘騙告訴
    人丁○○承購刁奕如、張淑惠之股份，且此亦非檢察官起訴
    之範圍，附此敘明。又告訴人丁○○雖指稱：被告可能將錢
    拿去做私人還款用途云云，惟依卷存之威寶公司97年5月9日
    威（法）字第080512-1號函所附之匯款記錄以觀，葳利公司
    於95年4月19日被告向告訴人丁○○借款前， 確實已先給付
    1,187,758元（不包括保證金1百萬元）予威寶公司，而威寶
    公司當時僅匯回35,300元之款項，佐以證人李逸豪亦證稱：
    被告係葳利公司實際調度資金之人，且由被告負責支付包括
    朱紀明之大宗下游經銷商之上線佣金，由我負責花東及西門
    町之佣金報表，費用均向被告請款， 告訴人丁○○之141萬
    元中，約20萬元部分係支付我們4月薪資，約120萬元部分係
    支付朱紀明及威寶公司等語（見原審卷第259頁反面至第260
    頁），足認被告為調度葳利公司所需預先支出之資金甚鉅，
    自不能徒以告訴人丁○○之質疑，遽認被告有何挪為私人用
    途可能。據上，告訴人之所以將1百萬元、141萬元匯予被告
    ，均非取決於被告以不實事項訛騙告訴人丁○○而肇致，被
    告雖因事後經營不善、調度不良，致無法使雙方共同投資獲
    利，甚至無法償還告訴人丁○○匯出之款項，惟既無積極證
    據可認被告係使用詐術，且無從認定被告有何使告訴人丁○○陷於錯誤而匯款及有將告訴人丁○○之匯款挪為私用而未
    用於葳利公司各項所需之可能，自不能遽認被告此部分亦涉
    有詐欺犯嫌。
  (六)關於告訴人乙○○部分：
    1.被告向告訴人乙○○借款均有預扣利息，並曾償還乙○○
      18萬元及20萬2千元一節，已據被告陳明在卷，且經證人
      乙○○於原審審理時證述：「（你借款給被告，有無算利
      息？）有，先預扣，比如，一百萬元，被告就跟我說匯多
      少錢，匯的錢不到一百萬元，利息預扣下來」、「（被告
      在95年6月18日有無還錢？）5、6月我回來之後， 被告有
      再跟我借錢，如果沒有記錯，數額是25萬元，那是她小孩
      子要補習，是她自己的事情，那部分我沒有列入告訴狀，
      只有借5 天，時間到了，我打電話給被告，後來被告把錢
      拿給我母親，那部分已經處理」、「（95年6月9日被告有
      無還你20萬？）應該沒有兩筆吧，一筆是被告交給我母親
      。金額我不記得了，因為是現款，現在想不起來是多少，
      因為有借有還，此部分我沒有留下資料，另外一筆是被告
      請小弟送到醫院大廳給我，後來我才知道那個小弟就是李
      逸豪」、「（你說這兩筆18萬、20萬是同一筆？）如果這
      樣應該是同一筆，金額是40萬元，因為都已經處理好，所
      以沒有在我的告訴範圍內，也沒有抵押品」等語明確（見
      原審卷第109頁、第111頁反面）；且其中清償20萬元係交
      由李逸豪交付乙○○部分，亦據證人李逸豪於原審審理時
      證述甚明（見原審卷第261頁反面）， 並有乙○○簽名之
      收據影本1 紙附卷可稽。再參以上開中國信託商業銀行帳
      戶歷史交易查詢所載， 乙○○共計匯款4,320,500元予被
      告，顯見被告向乙○○所借之款項並非僅3,884,500元。
      依證人乙○○前開所述，已償還部分即不在本件告訴範圍
      ，則被告清償之數額應不僅前揭18萬元及20萬2千元。苟
      被告於向乙○○借款時，即有不法所有之意圖，自無給付
      利息及清償部分債務之必要。故被告辯稱伊向告訴人乙○○借款有預扣利息，且已清償部分，並無詐欺意圖等語，
      非無可採。
    2.又被告因向乙○○借得前開款項而交予乙○○如附表之支
      票一節，業據被告陳明在卷，且經證人乙○○於偵查及原
      審審理時證述甚明 （見偵字第26290號卷第28頁至第29頁
      、原審卷第109頁），並有該等支票影本附卷可按。 又該
      3紙支票係供擔保之用， 亦經證人乙○○於偵查中證述明
      確（見偵字第26290號卷第29頁）， 其於原審審理時改稱
      伊不知該3紙支票之作用云云 （見原審卷第109頁、第110
      頁反面），顯無可採。又依證人乙○○於偵查中所述：「
      （收票與匯款順序？）被告要我先匯款，匯款後，被告就
      將支票分2次寄給我，第2次寄了2張支票」（見偵字第262
      90號卷第28頁）；及於原審審理時所述：「（被告總共寄
      幾張支票？）一次寄三張給我，一張是5月3日寄來的……
      」、「（這三張支票是在那通電話後？）被告只有寄過一
      次，是我匯第一筆款項96萬元之後」、「我現在回憶是，
      應該只有一次5月24日， 5月3日應該是匯款的時間，這是
      律師幫我寫的狀子，律師可能沒有寫得很清楚或誤解，分
      一次或那次寄，我不太敢確定，因為5月24日我一共匯出9
      6萬元， 也符合第一張支票的額度，我的印象就是這樣，
      因為5月3日寄支票不太合理」等語 （見偵字第26290號卷
      第28頁、原審卷第109頁至第111頁），乙○○既於偵查中
      明確陳明該等支票係分2 次寄達，核與被告自承情節相符
      ，而原審審理時則反覆其詞，顯見其於偵查中記憶猶新，
      所述較符真實。又該等支票係被告主動寄給乙○○一節，
      亦據證人乙○○於原審審理時證述：「……我助理簽收的
      。我打開來，想說怎麼會有支票……」等語明確（見原審
      卷第100頁），被告苟有詐欺乙○○之意，自無主動先後2
      次寄送如附表之支票予乙○○為前揭借款之擔保。況乙○○之所以陸續借款予被告亦非因該等支票供擔保之故，亦
      據證人乙○○於原審審理時證稱：「（為何願意陸陸續續
      借錢給被告？）因為被告的先生是在國立宜蘭大學任教多
      年，還有家長會對被告先生的認識是剛正不阿，因為那時
      候我負責畢業宿營的活動，活動靠近操場，打球會吵到人
      ，被告先生馬上請我處理。且借款的時間是短期，只是要
      資金作帳，不是要投資，我聽起來好像是救急，因為我在
      醫院工作」等語甚明 （見原審卷第111頁）。故縱該等支
      票嗣後遭拒絕往來，亦難認被告於借款時，有何施用詐術
      可言。顯見其辯稱伊向乙○○借款有交付如附表之支票作
      為擔保，並無詐欺犯意，亦非無據。
    3.至證人乙○○固於原審審理時證稱：被告是以朋友公司股
      票要上市需款作帳為由向伊借款，但並沒有告知是那一家
      公司等語在卷（見原審卷第108頁反面、第110頁反面、第
      111頁、第112頁）。而被告就其向告訴人乙○○借款之理
      由，先於偵查中供稱：「我是向告訴人（指乙○○）說葳
      利公司需要錢週轉，但並沒有告訴他公司要上市，……」
      云等語（見偵字第26290號卷第190頁）；再於原審審理時
      稱伊是因葳利公司要與威寶公司簽約，需要款項，才以個
      人資金需求名義向乙○○借款等語 （見原審卷第113頁）
      ，雖略有出入，惟均有提及公司，況被告亦係提供如附表
      之葳利公司支票交告訴人乙○○作為擔保，顯見被告辯稱
      伊是以公司需要向告訴人乙○○借款，應屬非虛。再依被
      告於偵查中所述：「（為何你以公司名義向杜借錢，而錢
      是匯到你的個人帳戶？）杜將錢匯到我的帳戶後，我就直
      接支付公司的款項」、「（向告訴人杜借款的款項用在何
      處？）用在公司的貨款。因為店長會向我拿錢支付貨款，
      我不知道他是支付何廠商」、「（葳利公司華泰銀行支票
      帳戶在95年5月25日就已拒往，為何95年5月26日還向告訴
      人借款？）我是要借錢還給之前被跳票的人」等語（見偵
      字第26290號卷第190頁至第191頁）； 並參以證人即葳利
      公司之登記負責人李逸豪於原審審理時證述：「（你有跟
      檢察官提，被告向杜借的款項，你說你有找被告支付公司
      所需的款項約5、60萬元， 當作公司的款項，是否如此？
      ）是」、「（這5、60萬元，用到何處？）……這5、60萬
      元給朱紀明、王南統，朱紀明訂了10幾支的易利信手機，
      王南統的部分，是退佣。 我給我朱紀明是2、30萬元，以
      公司名義開支票給朱紀明」等語 （見原審卷第260頁反面
      至第262頁）。 可知被告向告訴人乙○○借得之款項，係
      供葳利公司週轉無訛。是被告辯稱伊並未虛構借款事由挪
      為已用，應可採信。
    4.本件被告向告訴人乙○○借款既係依一般借款習慣，預扣
      利息、簽發如附表之支票以供擔保，並已清償部分借款，
      是其雖未能按期清償借款，然債務人未依債務本旨履行給
      付者，依一般社會經驗而言，原因非一，其因不可歸責之
      事由無法給付，或因合法主張抗辯事由而拒絕給付，甚至
      債之關係成立後，始行惡意遲延給付，皆有可能，非必出
      於自始無意給付之詐欺犯罪一端，尚難以單純債務不履行
      之狀態，即推定其自始即有不法所有之意圖，且係施用詐
      術，逕認應以詐欺罪責相繩。
  (七)綜上所述，被告辯稱伊並未詐欺告訴人丁○○、乙○○，非
    無可採。檢察官所提出之證據，尚不足使本院達被告對告訴
    人丁○○、乙○○部分，亦有涉犯詐欺取財罪之心證，就此
    部分本應為被告無罪之諭知，惟因公訴人認被告此部分之犯
    行，與前揭論罪科刑部分，具修正前連續犯裁判上一罪關係
    ，爰不另為無罪之諭知。
五、原審就被告予以論罪科刑，固非無見，惟查：本件被告向告
    訴人乙○○借款部分，並不構成刑法第339條第1項之詐欺取
    財罪，原判決認該部分亦構成詐欺取財罪，自有未洽。至檢
    察官以被告明知其個人已負債累累，卻未將實情告知告訴人
    丁○○，而佯稱葳利公司經營狀況良好，只需資金週轉向告
    訴人丁○○詐得款項，挪為償還私人借款，而未將之用於葳
    利公司之經營，致葳利公司週轉不靈，發生虧損；又關於14
    1萬元部分中之120萬元之流向，係被告自行提出之流向，並
    未經查明； 另被告要求告訴人丁○○共同出資150萬元，經
    告訴人丁○○出資後，被告竟未出資，而告訴人丁○○並未
    同意被告不出資，苟告訴人丁○○知悉被告不出資，自亦不
    可能同意出資，是被告顯有詐欺犯意云云，業經本院指駁如
    前，固無理由；且被告以其確有於95年6月2日與他人發生車
    禍，必須賠償對方，才請丙○○匯款6至8萬元至被告帳戶。
    又被告無自證己罪之義務，原判決認定被告未能提及該10萬
    元之去處，亦於法不合，故被告積欠丙○○款項均屬民事糾
    葛，被告並無詐欺犯行云云，而指摘原判決不當，亦經本院
    指駁在前，亦無理由。惟被告上訴否認其向告訴人乙○○借
    款構成詐欺取財罪，既有理由，自應由本院予以撤銷改判。
    爰審酌被告明知已無資力，竟利用發生車禍事故博取告訴人
    丙○○之同情，意圖向告訴人丙○○詐取68萬元，造成告訴
    人丙○○陷於錯誤，將手上僅有且已規劃使用之積蓄，借給
    被告應急之犯罪動機、目的、手段，且屆時未依約償還，致
    丙○○無從使用該筆款項，更令丙○○在尋覓被告索償過程
    中，心力交瘁，更於犯後復始終否認犯行，惡性非輕，惟念
    其無犯罪前科， 有本院被告前案紀錄表1件附卷可稽，素行
    非差及於原審審理時，已與告訴人丙○○和解，有97年3 月
    10日和解書一紙可按 （見原審卷第116頁）等一切情狀，量
    處如主文第二項所示之刑。檢察官雖對包括告訴人丁○○之
    部分（詳不另為無罪之諭知），併具體求刑執行（減刑後）
    有期徒刑10月，然本院審酌上情，仍認以前揭刑度為適當。
    又中華民國九十六年罪犯減刑條例業經立法院制定，並業經
    總統於96年7月4日公布，自96年7 月16日起生效，本件被告
    犯罪時間係在96年4月24日以前，合於上開減刑條例第2條第
    1項第3 款之規定，且非同條例第3條所定不得減刑之罪，是
    併依上開減刑條例規定減其2分之1之刑，並依修正前刑法第
    41條第1項前段之規定諭知易科罰金之折算標準。
據上論斷，應依刑事訴訟法第369條第1項前段、第364條、第299
條第1項前段，刑法第2條第1項前段、第339條第1 項、修正前刑
法第41條第1 項前段，中華民國九十六年罪犯減刑條例第2條第1
項第3款、第7條、第9條，刑法施行法第1條之1，判決如主文。
本案經檢察官李叔芬到庭執行職務。
中    華    民    國    98    年    2     月    12    日
                  刑事第二十二庭審判長法  官  何菁莪
                                      法  官  江振義
                                      法  官  李麗珠
以上正本證明與原本無異。
不得上訴。
                                      書記官  陳禹任
中    華    民    國    98    年    2     月    20    日
附表：
 ┌─┬─────┬──────┬──────┬─────┐
 │  │ 支票票號 │   發票人   │  發票日    │票面金額  │
 ├─┼─────┼──────┼──────┼─────┤
 │1 │AB0000000 │葳利科技股份│ 95/06/28   │ 0000000  │
 │  │          │有限公司    │            │          │
 │  │          │負責人李逸豪│            │          │
 ├─┼─────┼──────┼──────┼─────┤
 │2 │AB0000000 │同上        │ 95/07/10   │ 600000   │
 ├─┼─────┼──────┼──────┼─────┤
 │3 │AB0000000 │同上        │ 95/07/22   │ 0000000  │
 ├─┴─────┴──────┴──────┴─────┤
 │備註：付款人均為華泰商業銀行                          │
 └───────────────────────────┘


司法院資訊處製作；財團法人民間司法改革基金會備份。
